【裁判字號】    99,上易,756
【裁判日期】    990428
【裁判案由】    贓物
【裁判全文】
臺灣高等法院刑事判決                 99年度上易字第756號
上  訴  人  臺灣臺北地方法院檢察署檢察官
被      告  乙○○
上列上訴人因被告贓物案件，不服台灣台北地方法院98年度易字
第3481號，中華民國99年1月21日第一審判決（起訴案號：台灣
台北地方法院檢察署98年度偵字第23569號），提起上訴，本院
判決如下：
    主  文
上訴駁回。
    理  由
一、公訴意旨略以：被告乙○○明知不詳年籍之成年計程車司機
    所持有之NOKIA廠牌N73型行動電話1支（內含電池1 個、2GB
    記憶卡1張，行動電話序號為000000000000000號〈原聲請簡
    易判決處刑書誤載〉，下簡稱系爭手機），係來路不明之贓
    物（實為被害人甲○○所有，於民國97年12月14日5 時許，
    在臺北縣永和市搭乘計程車前往臺北市○○街途中不慎遺失
    ），竟仍基於故買贓物之犯意，於97年12月中旬某日晚間7
    、8 時許，在臺北市○○○路與民生東路，於駕駛計程車排
    班時，以新臺幣（下同）2 千元之價格向該名計程車司機購
    得。嗣經被害人甲○○報案，為警調取通聯始查獲上情。因
    認被告涉有刑法第349條第2項之故買贓物罪嫌等語。
二、按犯罪事實應依證據認定之，無證據不得推定其犯罪事實；
    不能證明被告犯罪者，應諭知無罪之判決，刑事訴訟法第
    154條第2項、第301條第1項分別定有明文。刑事訴訟法上所
    謂認定犯罪事實之證據，係指足以認定被告確有犯罪行為之
    積極證據而言，如未能發現相當證據或證據不足以證明，自
    不能以推測或擬制之方法，以為裁判基礎；又認定犯罪事實
    所憑之證據，雖不以直接證據為限，間接證據亦包括在內；
    然而無論直接或間接證據，其為訴訟上之證明，須於通常一
    般之人均不致有所懷疑，而得確信其為真實之程度者，始得
    據為有罪之認定，倘其證明尚未達到此一程度，而有合理之
    懷疑存在時，即不能為被告有罪之認定，而應諭知無罪之判
    決（最高法院29年上字第3105號、40年臺上字第86號、76年
    臺上字第4986號判例意旨可供參照）。復按刑法第349條第2
    項之故買贓物罪，係以知情故買為要件，即行為人須確知所
    故買者係贓物，否則對是否為贓物無此認識，即無由成立犯
    罪（最高法院30年上字第816 號、76年臺上字第4986號判例
    意旨及94年度臺上字第5509號、83年度臺上字第17號判決意
    旨亦可資參照）。
三、證據能力之說明：
    按被告以外之人於審判外之言詞或書面陳述，除法律有規定
    者外，不得作為證據，刑事訴訟法第159條第1項固定有明文
    。惟按被告以外之人於偵查中向檢察官所為之陳述，除顯有
    不可信之情況者外，得為證據，同法第159條之1第2 項著有
    明文。被害人甲○○於偵查中以證人身分具結向檢察官所為
    之證述，無顯有不可信之情況，自得為證據。又按被告以外
    之人於審判外之陳述，雖不符合刑事訴訟法第159條之1至第
    159條之4之規定，但經當事人於審判程序同意作為證據，法
    院審酌該言詞陳述或書面陳述作成時之情況，認為適當者，
    亦得為證據；又當事人、代理人或辯護人於法院調查證據時
    ，知有同法第159條第1項不得為證據之情形，而未於言詞辯
    論終結前聲明異議者，視為有前項之同意，刑事訴訟法第
    159條之5定有明文。本判決下列所引用之卷證資料，被告及
    檢察官於本院審判期日中對於提示之卷證，就證據能力均未
    表示爭執，迄至言詞辯論終結前，亦未再聲明異議，本院審
    酌上開證據資料製作時之情況，尚無違法不當及證明力明顯
    過低之瑕疵，亦認為以之作為證據應屬適當，依刑事訴訟法
    第159條至第159條之5規定，認有證據能力，合先敘明。
四、公訴意旨認被告涉有前揭故買贓物罪嫌，無非係以：被告之
    供述、證人甲○○之指述及卷附之贓物認領保管單1 紙，為
    其主要論據。被告乙○○固坦承有於上揭時、地，向該姓名
    不詳計程車司機以2 千元購得系爭手機之情事，惟堅詞否認
    有何檢察官所指之故買贓物犯行，於原審辯稱：我排班無聊
    ，與同為排班之計程車司機聊天，我跟那計程車司機見過大
    概7、8次。我跟他說我手機剛好壞掉，他說他有多1 支手機
    ，當場拿出來，問我要不要。系爭手機按鍵有摩擦痕跡，我
    想是舊機，所以沒去詳查來歷。我出價1 千元，他說不要，
    我加到2千元，他才同意賣給我。他說充電器在家裡，剛好
    我之前用手機也係NOKIA ，這些配備我本身也有，我沒跟他
    要，裡面電池還是我自己去買，因為原來電池老化，充上去
    沒有多久即沒電了。我沒有詢問來歷，我係因貪小便宜，而
    且大家互相信賴，加上金額不是很大，所以當然沒有去想那
    麼多；於本院則辯稱：因為我之前手機也是這個牌子，本來
    我有充電器，我想如果我原先的充電器不能用的話再去買，
    也就3、5百元而已，我只是喜歡這隻手機，配備的東西我不
    在意等語。
五、經查：
  (一)系爭手機係被害人甲○○於97年4 月間，以約1萬2千元之價
    格購得，然於同年12月14日凌晨5 時許，搭乘某計程車由臺
    北縣永和市某處返回位於臺北市士林區住家，因在臺北市○
    ○○路附近換搭另1輛計程車，而於社中街380號前下車，始
    發現系爭手機已遺失，旋即辦理停話及報案，嗣於98年6 月
    23日領回等事實，業據被害人甲○○於警詢及偵查中結證無
    訛（見第11792 號偵查卷第38、39、46頁），且有照片及贓
    物認領保管單各1 紙附卷可憑（見同上卷第10、42頁），被
    告對此亦無爭執。又系爭手機係被告於97年12月16日以2 千
    元代價購得，於翌（17）日以門號0000000000啟用，亦據被
    告於警詢時、偵查中及原審審理時供承在卷（見同上卷第7
    、8 、49、50頁、原審卷第21至23頁）。故被告購買之系爭
    手機係來路不明之贓物，應可認定。
  (二)檢察官固認本件被告係從事計程車相關業務，應可得知計程
    車上常有客戶遺失物品，被告與系爭出賣手機之計程車司機
    非熟識，應該向對方索取物品來源證明等情。然而，現今社
    會拜電信事業開放及科技日新月異之賜，行動電話十分普及
    ，且手機業競爭激烈，業者為掌握商機，無不斷推陳出新，
    吸引消費者之親睞，隨著外觀更美、功能更強、更人性化之
    手機新產品推出及電信業者同業競爭之結果，手機自推出之
    日起即日趨減價，甚至最終成為搭配門號促銷之零元手機，
    亦非無可能。而中古手機之行情，更因新手機市場熱絡，兼
    以中古手機保存狀況各不相同，不可同一而論，自無一定之
    行情價可循。依被告及被害人甲○○之陳述，可知被告購得
    系爭手機之時，該型號手機早已上市多時，縱使當時為廠家
    新品，其平均報價（空機）亦應低於最初定價許多，至於中
    古手機，由於自然耗損或保存不當，甚至缺少零件等原因，
    當無所謂之同型號中古手機公定行情價可資參考。又不論被
    告究否從事何業，其既以2 千元之價格購入系爭手機，自無
    法逕認2 千元係顯不相當於系爭手機價值之代價，自無法以
    被告應可得知計程車上常有客戶遺失物品及被告乃以2 千元
    之價格購入系爭手機之情，即遽以認定被告對系爭手機顯屬
    贓物有所知悉。
  (三)按行動電話手機本身不具有任何特殊性、機密性，在市場上
    與二手腳踏車、筆記型電腦均屬常見之交易型態，若有人表
    明願將己用中古手機出賣，一般人大多不會立刻起疑其為贓
    品，而在新手機充斥市場、人性喜新厭舊之心態下，中古手
    機之售價往往不高，亦屬常態，不足為奇。更何況汽車、機
    車、拖車等交通工具可以行車執照、使用證等公文書判斷該
    汽、機車、拖車之所屬，且依法須強制攜帶（道路交通安全
    規則第12條參照），據此可供使用者用以判別該汽、機車、
    拖車是否為來路不明之贓物，然手機則無類此具強制性及公
    信力可得證明所屬之方式，一般人通常難以中古手機之外觀
    判斷其是否為來路不明之贓物。縱然每1 手機均有獨一無二
    之內碼及序號，然具此內碼、序號之手機原始購入者為何人
    之資訊，亦非任何人均垂手可得，僅電信事業者始具知悉能
    力，即使自己持有之手機，若非特殊情況，亦鮮有人會事先
    強記其持有手機之內碼及序號為何，當然無法強求被告應事
    先查證系爭手機之內碼及序號為何，藉以判斷是否可能為非
    來路不明之贓品。
  (四)佐以被告購入系爭手機之時間係於97年12月16日，衡情該款
    手機已非市面上新型或主流商品，且據被告之歷次供述，該
    不詳計程車司機提供手機之際，正係被告原使用手機剛好壞
    掉之時，被告檢視手機發現按鍵有摩擦痕跡，認定為舊機，
    且該司機亦僅提供1 支手機（含電池1個、記憶卡1張）供其
    選擇，又無每支手機應備之充電器，被告信賴此確為該司機
    使用過之手機，願意不要求配備，只出低價1 千元，該司機
    仍與之討價還價，始以2千元成交，顯見被告購買系爭手機
    之時機、方式、價格、流程等，尚無客觀上顯然異於常情之
    情狀，自不能僅憑被告買受時未細心查證，時隔半年經查獲
    後，已無法提出出賣系爭手機司機之真實姓名或年籍俾供查
    證，即遽謂被告購買系爭手機時對該司機侵占他人遺失之贓
    物有所認識。
  (五)綜上所述，顯見被告主觀上並無系爭手機為贓物之認識，自
    難認其有故買贓物之犯行甚明，被告所為上開辯解，應非虛
    妄，堪以採信。
六、綜上所述，被告雖於客觀上有購買贓物之行為，惟於被告行
    為當時並無積極證據足以證明被告購買系爭手機時有贓物之
    認識，其所為自與刑法上故買贓物罪之構成要件未有該當，
    自難認被告犯有上開故買贓物之犯行，此外復查無其他積極
    證據足資證明被告有何公訴人所指之故買贓物之犯行，自屬
    不能證明被告犯罪。
七、原審以不能證明被告犯罪，依前揭之說明，而為被告無罪之
    判決，核無不合。公訴人上訴意旨略以：現今行動通訊普及
    ，通訊行林立，民眾購買行動電話手機，大多前往通訊行或
    電器行購買，此不論都市或鄉村地區，均非難事。此乃因通
    訊行及電器行均會就該交易之手機提供來源之相關證明文件
    ，且通訊行對於二手手機之價格，多少有一定之認定標準，
    非如跳蚤市○○○○路邊攤夜市販賣之手機隨意開價且特別
    便宜，以維護消費者權益。若捨棄通訊行之購買管道，亦應
    會向熟識之親友為之，此乃基於信賴而相信物品來源之合法
    ，再不然，若向不認識之人購買物品，縱無法提出來源證明
    ，亦應向出售者查明身分、聯絡管道，留下交易憑證，以免
    最後受騙求償無門，此乃一般國民基本之交易常識。原判決
    雖提及中古手機交易屬常見交易型態，但此係建立於熟稔之
    人出售己用手機之情形方會成立，若一陌生人任意兜售商品
    ，又不能提供來源證明或完整包裝，即應有認知為贓物之認
    識，不然亦應要詳加查證，不能片面供稱就是信賴對方所言
    ，被告自承係貪便宜才購買該手機，即表示被告認識到2 千
    元低於該中古手機之市場行情價格，且該手機無完整包裝、
    配件充電器，以被告之學識程度為大專畢業，即應質疑該手
    機之來路，否則賣方既打算出售手機，豈會無法提供充電器
    ？且被告也未當場測試，並向對方要求示範講解如何操作？
    是被告所辯顯悖於國民經驗法則之交易方式，其對該手機為
    贓物應有認識甚明，是原判決採認被告之辯解，所為認事用
    法，尚有未合云云。惟查，被告與其向之購買系爭手機之計
    程車司機，據被告所述，彼此間因排班關係見過7、8次面，
    並非完全不相認識之陌生人；又現今社會個人持有多支手機
    ，甚為普遍，該計程車司機雖非販售中古手機之商家，惟於
    聽聞被告手機壞掉，想買手機，而向被告表示自己有多1 支
    手機可出售，亦為今社會所常見，被告所辯，並未悖離常理
    ；且手機係屬3C商品，一旦上市之後，其價格即隨上市時日
    之久暫而呈直線下滑趨勢，甚者更有淪為通訊業者作為促銷
    之0 元手機之用，亦常有之。至中古手機價格更視其保存狀
    況、堪用程度而大相逕庭，並無一定標準；公訴人所指一般
    人購買手機應向通訊行或電器行為之，此更純屬公訴人個人
    之購買習性，非可逕行一併適用於所有人。至公訴人所指被
    告未向出售者索取充電器、詢問使用方法等，按被告於本院
    亦供稱其曾使用過同牌手機，仍留有該牌手機充電器，縱原
    先之充電器無法使用，充電器僅幾百元（意即其再自行購買
    即可），因喜歡該手機，配備其不在意，故而未向出售者索
    取，所為供述並未悖離常理。按被告曾使用過該牌手機，則
    依據吾人使用手機之經驗，各廠牌手機使用之介面，無論新
    舊款，均有其遵循之一定使用模式。是縱使為新款手機，對
    於同牌舊有使用者而言，除非新款手機內鍵有別於舊有款式
    之特別功能，否則均能隨即上手，更遑論如公訴人所指被告
    之智識程度為大專畢業，對於操控曾經使用過同牌手機之不
    同款式手機，對被告而言，應非難事。第按刑事訴訟法第
    161條第1項規定：檢察官就被告犯罪事實，應負舉證責任，
    並指出證明之方法。對於其所訴之被告犯罪事實，應負提出
    證據及說服之實質舉證責任，倘所提出之證據，不足為被告
    有罪之積極證明，或其闡明之證明方法，無從說服法官以形
    成被告有罪之心證，基於無罪推定之原則，自應為被告無罪
    判決之諭知。而證據之取捨與證據之證明力如何，均屬事實
    審法院得自由裁量、判斷之職權，茍其此項裁量、判斷，並
    不悖乎通常一般人日常生活經驗之定則或論理法則，又於判
    決內論敘其何以作此判斷之心證理由者，即不得任意指摘其
    為違法。茲原判決已詳敘就卷內證據調查之結果，而為綜合
    判斷、取捨，認不足證明被告確有公訴人所指訴之犯行，其
    得心證的理由已說明甚詳，且所為論斷從形式上觀察，亦難
    認有違背經驗法則、論理法則，或有其他違背法令之情形，
    自不容任意指為違法。公訴人提起上訴，仍執臆測之詞以被
    告應有故買贓物犯行而為爭執，復未提出其他積極事證證明
    被告確有故買贓物之故意，指摘原判決不當，並無可取，上
    訴為無理由，應予駁回。
據上論斷，應依刑事訴訟法第368條，判決如主文。
本案經檢察官吳國南到庭執行職務。
中    華    民    國    99    年    4     月    28    日
                  刑事第二庭審判長  法  官   洪光燦
                                    法  官   林恆吉
                                    法  官   楊照男
以上正本證明與原本無異。
不得上訴。
                                    書記官   陳紀語
中    華    民    國    99    年    4     月    28    日

司法院資訊處製作；財團法人民間司法改革基金會備份。
